臺灣臺中地方法院刑事判決　96年度訴緝字第324號
公　訴　人　臺灣臺中地方法院檢察署檢察官
被　　　告　甲○○
　　　　　　　　　　通訊處：臺.
上列被告因常業詐欺等案件，經檢察官提起公訴（八十五年度偵
字第一○九九三號），本院判決如下：
    主  文
甲○○共同常業詐欺，處有期徒刑壹年貳月，減為有期徒刑柒月
。如附表所示偽造之印章、印文均沒收。
    犯罪事實
一、甲○○曾犯重利、妨害自由等案件，經法院分別判處拘役五
    十日、有期徒刑三月，重利部分已執行完畢，妨害自由尚未
    執行（不構成累犯）。其與不詳姓名、年籍之多名成年男女
    ，共同基於意圖為自己不法所有之犯意聯絡，於民國（下同
    ）八十四年七月間（起訴書誤為八十五年一月間）起，共組
    販賣六合彩明牌之詐騙集團，其成員首先以不詳方式取得不
    知情之乙○○所遺失之身分證後，先偽刻「乙○○」名義之
    印章一枚，再基於行使偽造私文書之概括犯意，於八十四年
    七月二十八日及八月一日，連續持該枚身分證至臺灣北區電
    信管理局（現已更名為中華電信股份有限公司臺北區電信分
    公司），冒用乙○○名義，偽造乙○○名義之電話申請書七
    張，並將前述偽刻之乙○○之印章蓋於其上，據以向該局之
    承辦電話業務人員提出行使，而申請電話號碼00－000
    0000、0000000號之過戶，及00－00000
    00、0000000、0000000、0000000
    、0000000號等五線電話之改號或新裝，作為犯罪工
    具，足以生損害於乙○○。另印製偽造之「香港賽馬投注站
    契約書」，並偽刻「匯豐中資企業集團」、「余立民」、「
    楊鐵樑」等印章，分別蓋於其上，作為取信於寄予已匯款之
    買明牌者之用，足以生損害於真正之匯豐中資企業集團、余
    立民、楊鐵樑等人。再於八十五年一月上旬，在翡翠雜誌第
    三八三期（八十五年一月十六日至二十九日）上，以「匯豐
    理財投注站、香港彩券」為名，刊登有關六合彩之明牌廣告
    ，另以不詳人名義之00－0000000、000000
    0、0000000、0000000、0000000號
    電話為聯絡電話。嗣丙○○於八十五年二月一日，見上開翡
    翠雜誌第一二三頁之前開廣告，遂依所載電話號碼，先分別
    撥00－0000000、0000000號等二線不詳人
    名義之電話，而負責接聽之集團內成年女子即向丙○○詐稱
    ：須先付新臺幣（下同）七萬元當作會費，若中獎則要給付
    八十萬元云云，丙○○認太貴而未同意，旋由另名自稱「小
    卿」之詐騙集團成年女子撥打丙○○之電話續向丙○○詐稱
    ：最少要至郵局匯款四萬元到臺中何厝郵局存簿儲金第00
    0000－0號總裁甲○○之帳戶，剩下七十六萬元等中獎
    再給付云云，丙○○因而陷於錯誤，匯入四萬元至甲○○前
    述帳戶。嗣丙○○再打電話至該二名女子所稱之「投注站」
    ，發現為空號，欲取回匯款遭郵局拒絕，遂再撥打該二名女
    子所留之乙○○名義之00－0000000、00000
    00等二支電話，由該詐騙集團內自稱「王國富經理」之男
    子接聽，而續向丙○○詐稱：因馬上要報牌，須再匯四萬元
    云云，丙○○惟恐損失之前所匯四萬元，遂再陷於錯誤，依
    言再匯款四萬元至甲○○之帳戶內。嗣丙○○再撥打該二支
    電話，接聽之詐騙集團成員即續詐稱：渠等報牌後很多人都
    沒有匯款過去，時間快到了，要求丙○○再匯七萬元云云。
    丙○○依言再匯款七萬元，前後共十五萬元後，旋由在臺中
    之其他成員持甲○○之存簿、印章等前往臺中何厝郵局，將
    丙○○匯入之上開款項提領一空。待丙○○再撥打前述乙○○名義之○二－0000000、0000000號電話要
    求報明牌時，接聽者則向其佯稱時間已過，待下次再優先報
    牌云云，並郵寄前述偽造之「香港賽馬投注站契約書」一份
    向丙○○提出行使，用以搪塞，惟仍持續要求丙○○匯款，
    丙○○始知受騙。經檢察官調閱上述甲○○帳戶往來明細表
    ，發現自八十五年一月十五日起至同年四月十九日止，有逾
    一百筆之匯款匯入甲○○帳戶內，並均於當日隨即提領。
二、案經被害人丙○○訴由臺北縣警察局三峽分局報請臺灣臺中
    地方法院檢察署檢察官偵查起訴。
    理  由
一、訊據被告甲○○對於上揭臺中何厝郵局000000－0號
    帳戶係其所親自申請開設等事實坦承不諱，另對於被害人丙○○曾被騙之經過，被告甲○○亦不爭執，惟矢口否認有何
    前揭參與詐欺取財、或提供帳戶予他人之犯行，辯稱：伊將
    該帳戶的存摺、提款卡、印章放在塑膠的封套內，而把整個
    東西放在伊所任職之臺中市○○路○段東一巷四七號「瑋凱
    實業有限公司」之辦公室抽屜內，至八十五年四月間才發現
    不見而申請掛失云云。惟查：
（一）按現今各金融機構所設自動提款機之操作程序，除須由使
      用者將存款帳戶之金融卡插入該提款機外，尚須輸入由金
      融機構提供或由存款戶嗣後變更所設定之密碼經機器核對
      無誤後，方得以提領該帳戶內金錢。是被告前開郵局帳戶
      存摺、金融卡果如其所稱，因置於之前公司的抽屜內，而
      遭他人盜用，則該詐騙集團何以得知被告前開帳戶金融卡
      之正確提款密碼？再者，帳戶所有人於發現存摺、提款卡
      遺失多會辦理掛失手續，且詐欺集團之成員，亦非至愚之
      人，焉有使用他人來路不明之帳戶做為詐騙轉帳之人頭帳
      戶，而冒他人隨時向警局、銀行申報帳戶止付，致其詐騙
      金額無法提領之風險？故被告此一辯解顯非可採。
（二）次查，被告甲○○於偵查中明確供稱：伊係自八十四年十
      一月到八十五年四月三十日任職於瑋凱實業有限公司等語
      （八十五年六月二十五日偵訊筆錄，見偵查卷第二一頁背
      面），而卷附被告甲○○自八十四年十一月二十二日（開
      戶日）至八十五年四月底止之交易款詳情表（偵查卷第一
      一五頁以下，及本院卷證物袋內）顯示，被告甲○○上開
      帳戶於八十五年一、二月間起，即有多筆異常的資金匯入
      ，且匯入後隨即於同日遭領取，至同年四月十九日，有逾
      百筆之多，若如被告所述其上揭帳戶係遭人盜用，惟遭盜
      用之時間如此之長，次數之多，被告甲○○於八十四年十
      一月到八十五年四月三十日既均在瑋凱實業有限公司任職
      ，豈會不知其存簿、印章、自動提款卡有長期遭盜用之情
      形？被告所辯顯與常情不符。
（三）又查，被告甲○○於八十五年五月十六日警詢時供稱：「
      （你於何時發現該戶頭遭人冒用？）因於八十五年四月中
      旬有人打電話問我是否已收到他寄的匯款，因此向郵局查
      詢發現我的戶頭內有不明款項新臺幣九萬多元，於是向郵
      局辦理戶頭凍結存款。」、本院九十六年七月十日訊問筆
      錄時供稱：「（你有郵局存摺？）對，但我實際沒有往來
      ，是警方發現我的存摺有往來不正常情形，我才知道有此
      情形。」云云，被告甲○○前後所述發現帳戶有異常情形
      之原因已不一致，且被告甲○○若確係因被害人打電話詢
      問其是否收到匯款而察覺有異，按常理而言，被告甲○○
      如非詐騙集團之一員，被害人如何得知其電話以詢問其是
      否收到匯款？又經本院函詢臺灣中區郵政管理局八十七年
      八月十一日第00000000－00五號函檢送之被告
      甲○○帳戶之查詢存簿變更資料表結果顯示，上揭帳戶先
      於八十五年四月二十日辦理掛失，被害人丙○○後於八十
      五年五月八日始提出告訴，亦與被告甲○○所述係因警方
      告知帳戶有異常情形不相符合。足徵被告所辯，係卸責之
      詞，無可採信。
（四）末查，被告甲○○於八十七年二月二十日第一次通緝到案
      ，經本院於八十五年三月三十日命以五萬元交保後，仍屢
      經傳、拘未到，再經第二次通緝，始為警於九十六年七月
      十日逮捕到案。被告若係清白，依常理應會出庭應訊為己
      辯駁，以求無罪之判決，若非畏罪情虛，何須潛逃藏匿九
      年餘之久，始遭逮捕歸案？其棄保逃匿不敢面對司法之行
      為，益見其確有參與詐騙之犯行甚明。
（五）此外，被告甲○○前揭臺中何厝郵局帳戶確實遭犯罪集團
      用以作為詐欺犯罪等情，業據證人即被害人丙○○於警詢
      及偵查時指述甚詳（被害人丙○○雖未具結，但被告知有
      上開情形而未於言詞辯論終結前聲明異議，視為同意作為
      證據，本院審酌被害人與被告並無仇怨，警詢時亦無人情
      施壓、干擾或不當取供情形，認為依刑事訴訟法第一百五
      十九條之五第二項、第一項之規定，有證據能力），並有
      被害人丙○○遭詐騙轉帳之告訴人丙○○於八十五年二月
      一日分別匯款四萬元、四萬元、七萬元至被告甲○○在臺
      中何厝郵局帳號000000－0號帳戶之三峽郵局國內
      匯款執據共三紙、蓋有偽造總裁余立民、律師楊鐵樑印文
      之香港賽馬投注站契約書一張、刊有詐騙廣告之翡翠雜誌
      第三八三期一冊、中華電信股份有限公司臺灣北區電信分
      公司行銷處八十五年七月六日行銷服字第○六五二號函
      檢送之該公司電話租用戶資料一份（乙○○名義，門號：
      00－0000000、0000000、000000
      0、0000000、0000000、0000000
      、0000000號等七支）、電話申請書影本二紙、臺
      灣中區郵政管理局八十七年四月十六日第0000000
      0－00六號函檢送之被告甲○○帳戶之儲金人紀要一份
      、八十七年八月十一日第00000000－00五號函
      檢送之被告甲○○帳戶之查詢存簿變更資料表一份、郵政
      儲金匯業局八十五年七月十九日第00000000－0
      00號（函）檢送之被告甲○○帳戶開戶資料一份、八十
      七年五月八日第00000000－00三號函檢送之被
      告甲○○帳戶自八十四年十一月二十二日（開戶日）至八
      十五年四月底止之交易款詳情表十一頁等在卷可參。
（六）綜上所述，前開帳戶應係被告甲○○使用詐騙被害人之犯
      罪工具無訛，是被告參與詐欺集團向被害人丙○○詐騙匯
      款已如上述，其為詐欺集團之成員並參與詐騙行為，應堪
      認定。被告甲○○空言否認，所辯無非臨訟畏罪飾卸之詞
      ，要無足採，事證明確，被告甲○○犯行洵堪認定。
二、按刑法及刑法施行法業於九十四年二月二日經總統以華總一
    義字第○九四○○○一四九○一號令修正公布，並於被告行
    為後之九十五年七月一日施行。按行為後法律有變更者，適
    用行為時之法律，但行為後之法律有利於行為人者，適用最
    有利於行為人之法律，現行刑法第二條第一項定有明文。此
    條規定乃與刑法第一條罪刑法定主義契合，而貫徹法律禁止
    溯及既往原則，係規範行為後法律變更所生新舊法律比較適
    用之準據法，是刑法第二條本身雖經修正，但刑法第二條既
    屬適用法律之準據法，本身尚無比較新舊法之問題，應一律
    適用裁判時之現行刑法第二條規定以決定適用之刑罰法律，
    先予辨明。又以本次刑法修正之比較新舊法，應就罪刑有關
    之共犯、未遂犯、想像競合犯、牽連犯、連續犯、結合犯，
    以及累犯加重、自首減輕暨其他法定加減原因（如身分加減
    ）與加減例等一切情形，本於統一性及整體性原則，綜其全
    部罪刑之結果而為比較，亦有最高法院九十五年度第八次刑
    庭會議決議可資參照。經查：
  (一)修正前刑法第二十八條規定為：「二人以上共同實施犯罪之
    行為者，皆為正犯。」，修正後之規定則為：「二人以上共
    同實行犯罪之行為者，皆為正犯。」，揆諸本條之修正理由
    係為釐清陰謀共同正犯、預備共同正犯、共謀共同正犯是否
    合乎本條規定之正犯要件。而本件被告甲○○共同詐欺之犯
    行，既屬實行犯罪行為之正犯，無論依修正前後之規定，均
    應依第二十八條規定論擬，並無不利於被告。
  (二)修正後刑法將常業詐欺之規定刪除，惟同時亦將連續犯、牽
    連犯之規定刪除，而本件被告除詐欺罪外，尚犯刑法第一百
    五十三條第一款之煽惑他人犯罪罪及同法第二百十六條、第
    二百十條之行使偽造私文書罪，其中行使偽造私文書部分尚
    有連續犯情形，而於新法修正施行後，被告所犯之各罪，即
    須分論併罰。修正後之規定對於被告較為不利，依刑法第二
    條第一項前段之規定，自應適用行為時之刑法較有利於被告
    。
  (三)刑法第一百五十三條第一款之煽惑他人犯罪罪，法定刑原為
    二年以下有期徒刑、拘役、或一千元以下罰金，罰金部分因
    罰金罰鍰提高標準條例第一項前段規定，提高為十倍，為得
    科銀元一萬元以下罰金。而依修正後刑法施行法第一條之一
    規定：「（第一項）中華民國九十四年一月七日刑法修正施
    行後，刑法分則編所定罰金之貨幣單位為新臺幣。（第二項
    ）九十四年一月七日刑法修正時，刑法分則編未修正之條文
    定有罰金者，自九十四年一月七日刑法修正施行後，就其所
    定數額提高為三十倍。但七十二年六月二十六日至九十四年
    一月七日新增或修正之條文，就其所定數額提高為三倍」，
    及刑法第三十三條第五款修正為：「主刑之種類如下：五、
    罰金：新臺幣一千元以上，以百元計算之」等規定觀之，依
    修正後之法律，刑法第一百五十三條第一款之罪所得科處之
    罰金刑最高額為新臺幣三萬元、最低額為新臺幣一千元，然
    依被告行為時即修正前刑法第三十三條第五款規定之罰金最
    低額銀元一元，並提高十倍計算，前開罰金刑，最高額為銀
    元一萬元，最低額為銀元十元，若乘以三倍而換算為新臺幣
    ，最高額雖與新法同為新臺幣三萬元，然最低額僅為新臺幣
    三十元。比較上述修正前、後之刑罰法律，自以被告行為時
    即修正前關於科處罰金刑之規定較有利於被告。
  (四)綜合上述各條文修正前、後之比較，以整體適用修正前刑法
    之相關規定及罰金罰鍰提高標準條例第一條前段規定，對被
    告較為有利，自應整體適用被告行為時即修正前之法律。
三、本案被告甲○○所屬詐騙集團不僅持乙○○所遺失之身分證
    向臺灣北區電信管理局（現已更名為中華電信股份有限公司
    臺北區電信分公司），申請上揭七支電話號碼，另尚使用不
    詳人名義之00－0000000、0000000、00
    00000、0000000、0000000號等五支電
    話為聯絡電話，再於翡翠雜誌第三八三期八十五年一月十六
    至二十九日刊登有關六合彩之明牌廣告，刊登之廣告篇幅亦
    甚大，該詐騙集團自顯有以詐欺為業，賴以為生之情形，又
    該詐騙集團接聽之成員既有男有女，不僅一人，且有成員在
    臺北接聽電話，又有成員在臺中提款，且經本院審核郵政儲
    金匯業局八十七年五月八日第00000000－00三號
    函檢送之被告甲○○帳戶自八十四年十一月二十二日（開戶
    日）至八十五年四月底止之二十萬元以上之相關提款單二十
    五張筆跡顯係不同人所為，故本件詐騙集團之成員應有多人
    ，被告甲○○及其餘詐欺集團之成員多人，就前開犯行有犯
    意之聯絡與行為之分擔，均為共同正犯。核被告甲○○所為
    ，係犯修正前刑法第三百四十條之常業詐欺罪，另犯刑法第
    一百五十三條第一款之煽惑他人犯罪罪及同法第二百十六條
    、第二百十條之行使偽造私文書罪。渠等偽造印章、印文之
    行為，係偽造私文書行為之一部，而偽造私文書之低度行為
    被行使之高度行為吸收，均不另論罪（起訴書雖認詐騙集團
    成員尚有偽造乙○○署押之行為，但觀諸卷附之電話申請書
    影本，「乙○○」三字係書於客戶名稱欄，而非客戶簽章欄
    ，而客戶簽章欄僅加蓋偽造之「乙○○」印文，故詐騙集團
    成員並未偽造乙○○之署押，此部分檢察官之認定尚有未洽
    ，惟起訴書亦論及此部分已被吸收不另論罪，毋庸另為無罪
    之諭知）。渠等數次行使偽造私文書之犯行，時間緊接，方
    法相同，觸犯構成要件相同之罪名，顯係基於概括犯意為之
    ，為連續犯，應依修正前刑法第五十六條之規定以一罪論，
    並加重其刑。而被告所犯前述常業詐欺、煽惑他人犯罪、連
    續行使偽造私文書等三罪間，有方法結果之牽連關係，為牽
    連犯，應依修正前刑法第五十五條後段之規定，從一重之常
    業詐欺罪處斷。爰審酌被告甲○○正值壯年，不以正當方式
    賺取生活所需，為圖不勞而獲，共組詐騙集團詐取他人財物
    ，對社會公序良俗等之危害性非淺，被害人受騙金額為十五
    萬元，被告犯罪後棄保逃匿，經二次通緝始到案，事後於本
    院審理中仍否認犯行，犯後態度不佳等一切情狀，量處如主
    文所示之刑，以示懲儆。又本件被告犯罪之時間，係在九十
    六年四月二十四日以前，所犯符合中華民國九十六年罪犯減
    刑條例所定之減刑條件，應依該減刑條例第二條第一項第三
    款之規定，減其宣告刑二分之一，即有期徒刑七月。如附表
    編號一、二、三所示偽造之印章、印文，雖未全部扣案，仍
    均應依刑法第二百十九條之規定沒收。
四、公訴意旨另以：被告甲○○所屬詐騙集團之成員，於上述時
    間、地點，亦冒用乙○○名義及偽造乙○○署押，申請00
    －0000000、0000000、0000000、0
    000000、0000000號等五支電話，因認此部分
    亦構成行使偽造私文書罪。然依卷附中華電信股份有限公司
    臺灣北區電信分公司行銷處八十五年七月六日行銷服字第
    ○六五二號函檢送之該公司電話租用戶資料顯示，乙○○名
    下之電話門號係00－0000000、0000000、
    0000000、0000000、0000000、00
    00000、0000000號等七支，至於00－000
    0000、0000000、0000000、00000
    00、0000000號等五支電話不在其中，以現有卷證
    資料，不能判斷該五支電話為何人名義，故尚不能認定為被
    告等人同以「乙○○」名義偽造。惟檢察官對於此部分係與
    前述有罪部分，以連續犯之裁判上一罪起訴，爰不另為無罪
    之諭知。
據上論斷，應依刑事訴訟法第二百九十九條第一項前段，刑法第
二條第一項前段、第二百十六條、第二百十條、第二百十九條，
修正前刑法第二十八條、第五十六條、第三百四十條、第一百五
十三條第一款、第五十五條、中華民國九十六年罪犯減刑條例第
二條第一項第三款、第七條，罰金罰鍰提高標準條例第一條前段
，判決如主文。
中　　華　　民　　國　　96　　年　　8　　月　　27　　日
                  刑事第六庭    審判長法  官　洪俊誠
                                      法　官　戴博誠
                                      法　官  林念祖
以上正本證明與原本無異。
如不服本判決，應於判決送達後十日內向本院提出上訴狀，上訴
於臺灣高等法院臺中分院(須附繕本)。
                                      書記官
中　　華　　民　　國　　96　　年　　8　　月　　27　　日
附表：
一、偽造之「乙○○」、「匯豐中資企業集團」、「余立民」、
    「楊鐵樑」等印章各壹枚
二、臺灣北區電信管理局（已更名為中華電信股份有限公司臺灣
    北區電信分公司）門號：00－0000000、0000
    000、0000000、0000000、000000
    0、0000000、0000000號等柒張偽造之「乙○○」名義電話申請書上偽造之「乙○○」印文各壹枚，共
    柒枚
三、偽造之「香港賽馬投注站契約書」（附於偵查卷第四十五頁
    ）上偽造之「匯豐中資企業集團」、「余立民」、「楊鐵樑
    」印文各壹枚
附錄論罪科刑法條
修正前中華民國刑法第340條
以犯前條之罪為常業者，處 1 年以上、 7 年以下有期徒刑，得
併科 5 千元以下罰金。
中華民國刑法第153條
（煽惑他人犯罪或違背法令罪）
以文字、圖畫、演說或他法，公然為左列行為之一者，處 2 年以
下有期徒刑、拘役或 1 千元以下罰金：
一  煽惑他人犯罪者。
二  煽惑他人違背命令，或抗拒合法之命令者。
中華民國刑法第216條
（行使偽造變造或登載不實之文書罪）
行使第 210 條至第 215 條之文書者，依偽造、變造文書或登載
不實事項或使登載不實事項之規定處斷。
中華民國刑法第210條
（偽造變造私文書罪）
偽造、變造私文書，足以生損害於公眾或他人者，處 5 年以下有
期徒刑。
